【裁判字號】    97,易,4407
【裁判日期】    980424
【裁判案由】    詐欺
【裁判全文】
臺灣臺中地方法院刑事判決              97年度易字第4407號
公  訴  人  臺灣臺中地方法院檢察署檢察官
被      告  戊○○
上列被告因詐欺等案件，經檢察官提起公訴（九十六年度偵字第
一三六七三號），被告於本院受命法官行準備程序時，對於犯罪
事實為有罪之陳述，經本院合議庭裁定由受命法官獨任適用簡式
審判程序，判決如下：
    主    文
戊○○所犯如附表所示之犯罪，各處如附表所示之刑（包含主刑
、減刑）。應執行有期徒刑壹年陸月，如易科罰金，以銀元參佰
元即新台幣玖佰元折算壹日。
    犯罪事實
一、戊○○意圖為自己不法所有，並基於詐欺取財之犯意，利用
    親戚、朋友間之情誼，先自民國九十三年起，發展長期、小
    額之借貸關係，並累積有借有還之信用後，再利用其累積之
    信用，開始借貸大筆金錢或參與顯無支付能力之合會，而為
    如下之詐欺取財及行使偽造私文書之犯行：
  (一)戊○○明知其經濟困窘，已無能力還款，竟意圖為自己不法
    之所有，因急需金錢周轉，遂於九十四年間某日，前往蔡鴛
    鴦（戊○○之姑姑）位於臺中市○區○○○街一一一號十樓
    之一之住處，向蔡鴛鴦詐稱其親戚丙○○之婆婆死亡，需款
    下葬，蔡鴛鴦因而陷於錯誤，將四十萬元之款項交付戊○○
    。
  (二)戊○○於九十四年三月間，前往乙○○（戊○○之堂弟）位
    於臺中市○區○○○街一一一號十樓之一之住處，參與乙○○所發起之合會，合會存續期間自九十四年三月起至九十六
    年五月十五日止，每會之合會金為一萬元，採取內標之方式
    ，底標為八百元，由最高標者得標，參與合會人數含會首合
    計二十七人。戊○○明知自己斯時經濟困窘，已無給付之意
    願及能力，竟以虛構之「洪秀雲」、「陳金樹」及「林重吉
    」三人為合會會員，參與乙○○所發起之上開合會，戊○○
    並基於行使偽造準私文書及詐欺取財之概括犯意，自九十四
    年五月十日起，以於合會開標日之開標時間，偽造為準私文
    書之標單之方式，使乙○○及其他活會會員誤以為標單上之
    人有標取會款，而陷於錯誤，致交付會款，致生損害於「洪
    秀雲」、「陳金樹」、「林重吉」、乙○○及其他活會會員
    ：
  (1)九十四年五月十五日以「洪秀雲」名義填寫標單（未扣案）
    得標，標金一千四百元，得標金額二十二萬六千四百元（活
    會會員二十四人）。
  (2)九十四年六月十五日以「陳金樹」名義填寫標單（未扣案）
    得標，標金一千七百元，得標金額二十二萬零九百元（活會
    會員二十三人）。
  (3)九十四年七月十五日以「林重吉」名義填寫標單得標，標金
    二千元，得標金額二十一萬六千元（活會會員二十二人）。
    而戊○○於得標後之初期，為掩飾上開冒名參與合會得標之
    情形，尚有給付分期合會金，然自九十五年十二月起，竟拒
    不支付分期合會金，乙○○始知受騙，乙○○並因為擔任會
    首，經活會會員催討，致因戊○○之上開行為而受有三十六
    萬元之財產損害。
  (三)戊○○明知自己經濟困窘，竟意圖為自己不法之所有，於九
    十五年五月間，前往丁○○（戊○○之堂妹）位於臺中市○
    區○○○街一一一號十樓之一之住處，向丁○○施用詐術，
    詐稱：真實姓名不詳，僅知「鍾太太」之成年女子，因標取
    大筆工程需款週轉，如該工程獲利將有可觀分紅云云，致丁○○因而陷於錯誤，將二十三萬元之款項交付戊○○，戊○○並交付支票一張予丁○○，支票屆期後經提示未獲付款。
  (四)戊○○於九十五年三月十日，前往彰化縣彰化市○○○路二
    一三號丙○○（戊○○之堂姐）之住處，參與丙○○所發起
    之合會，合會存續期間自九十五年三月十日起至九十七年七
    月十日止，每會合會金一萬元，採取內標方式，底標為一千
    五百元，以最高標者得標，參與會員含會首合計二十九人。
    戊○○明知自己斯時經濟困窘，已無給付之意願及能力，明
    知未經江明宏之同意授權以「江明宏」名義參與丙○○所發
    起之互助會，竟以江明宏及虛構之「張杜仁」、「謝文振」
    、「何永松」、「趙孟珠」、「鍾明洲」之名義，參與丙○○所發起之合會，戊○○並基於行使偽造準私文書及詐欺取
    財之概括犯意（九十五年七月一日刑法修正施行前）及另基
    於行使偽造準私文書及詐欺取財之犯意（九十五年七月一日
    刑法修正施行後），於下列時間，分別以江明宏等人之名義
    填寫標單，使丙○○及活會會員誤以為標單上填寫之人得標
    ，而陷於錯誤，誤將活會金額繳交戊○○，致生損害於江明
    宏、「張杜仁」、「謝文振」、「何永松」、「趙孟珠」、
    「鍾明洲」、丙○○及其他活會會員：
  (1)九十五年四月十日以江明宏之名義填寫標單（未扣案），標
    金四千五百元，得標金額四十三萬八千五百元（其中活會會
    員二十七人，金額四十一萬八千五百元）。
  (2)九十五年六月十日以「張杜仁」之名義填寫標單（未扣案）
    ，標金五千元，得標金額四十三萬五千元（其中活會會員二
    十五人，金額三十七萬五千元）。
  (3)九十五年七月十日以「謝文振」之名義填寫標單（未扣案）
    ，標金五千元，得標金額四十四萬元（其中活會會員二十四
    人，金額三十六萬元）。
  (4)九十五年八月十日以「何永松」之名義填寫標單（未扣案）
    ，標金四千元，得標金額四十六萬八千元（其中活會會員二
    十三人，金額三十六萬八千元）。
  (5)九十五年十月十日以「趙孟珠」之名義填寫標單（未扣案）
    ，標金四千元，得標金額四十七萬六千元（其中活會會員二
    十一人，金額三十三萬六千元）。
  (6)九十五年十一月十日以「鍾明洲」之名義填寫標單（未扣案
    ），標金四千元，得標金額四十八萬元（其中活會會員二十
    人，金額三十二萬元）。
    嗣戊○○於得標後之初期，為掩飾上開冒名參與合會得標之
    情形，尚有給付分期合會金，然自九十五年十二月起，竟拒
    不支付分期合會金，丙○○始知受騙，丙○○並因為擔任會
    首，經活會會員催討，致因戊○○之上開行為而受有一百四
    十三萬九千元之財產損害。
  (五)戊○○明知自己經濟困窘，竟意圖為自己不法之所有，於九
    十五年十月間某日，前往蔡鴛鴦位於臺中市○區○○○街一
    一一號十樓之一之住處，向蔡鴛鴦詐稱：臺中縣立法委員馮
    定國發起大陸東北地區○○道磚投資案，預計將有高額紅利
    云云，而向蔡鴛鴦施用詐術，致蔡鴛鴦因而陷於錯誤，將總
    計三百四十萬元之款項交付戊○○，戊○○為擔保上開債務
    ，並簽發本票一張交付蔡鴛鴦收執。
  (六)戊○○明知自己經濟困窘，竟意圖為自己不法之所有，於九
    十五年十月間某日，在丁○○（戊○○之堂妹）位於臺中市
    南區○○○街一一一號十樓之一之住處，再度向丁○○施用
    詐術，詐稱：臺中縣立法委員馮定國與「鍾太太」之弟邀集
    大陸東北地區○○道磚投資案，預計將有高額紅利云云，而
    向丁○○施用詐術，致丁○○因而陷於錯誤，自九十五年年
    底起，陸續將一百零八萬元之款項交付戊○○，戊○○並簽
    發本票一張供擔保。
  (七)戊○○明知自己經濟能力困窘，竟意圖為自己不法之所有，
    接續於九十五年十一月間，前往臺中市○區○○○街一一五
    巷三六九號十一樓之二之甲○○（戊○○之堂姐）住處，先
    向甲○○詐稱：「鍾太太」因標取大筆工程需款週轉，如該
    工程獲利將有可觀分紅云云；再詐稱：其親戚丙○○之公公
    死亡，需款下葬云云；又詐稱：丙○○發生車禍，需籌款賠
    償云云；復詐稱：臺中縣立法委員馮定國與「鍾太太」之弟
    邀集大陸東北地區○○道磚投資案，預計將有高額紅利可分
    配等原因為由云云，向甲○○施用詐術，致甲○○均因而陷
    於錯誤，自九十五年十一月起至九十六年年初止，總計將七
    百四十萬八千元之款項，陸續交付戊○○，戊○○並簽發本
    票二十一張、支票二張交付甲○○供擔保。
  (八)戊○○於九十五年十二月間，前往彰化縣大城鄉○○路三號
    之陳錦霞住處，向陳錦霞（丙○○之鄰居）施用詐術，詐稱
    其弟江明宏因經營遊覽車事業需款週轉云云，致陳錦霞因而
    陷於錯誤，將一百九十萬元之款項借與戊○○，戊○○並簽
    發支票八張及本票一張供擔保。詎支票屆期後跳票，提示本
    票亦未獲付款，戊○○並隨即避不見面，方知受騙。
二、案經蔡鴛鴦、乙○○、丙○○、丁○○、甲○○、陳錦霞告
    訴臺灣臺中地方法院檢察署檢察官偵查起訴。
    理    由
壹、認定犯罪事實之依據：
一、被告戊○○於本院審理時之自白。
二、證人即被害人甲○○、乙○○、丙○○、陳錦霞、丁○○、
    蔡鴛鴦於偵查中之指述。
三、(一)告訴人蔡鴛鴦於偵查中之具結證述、戊○○所簽發之本票
    一張（金額三八二萬五千元）。
    (二)告訴人乙○○於偵查中之具結證述、合會名冊一張（偵查
      卷第八十三頁）、戊○○所簽發之本票一張（金額五十八
      萬元）。
    (三)告訴人丙○○於偵查中之具結證述、合會名冊一份（偵查
      卷第一百八十六頁至第一百九十二頁）、臺中商業銀行匯
      款單據十一張（偵查卷第一百八十二頁至第一百八十五頁
      ）。
    (四)告訴人丁○○於偵查中之具結證述、本票一張（金額一○
      八萬元）、支票一張（付款人臺中商業銀行內新分行、金
      額二十三萬元）。
    (五)告訴人甲○○於偵查中之具結證述、本票二十一張（金額
      一一○萬元、一一二萬元、二二四萬元、二十三萬元、三
      十三萬六千元、二十三萬元、十一萬五千元、四十六萬元
      、十一萬五千元、二十六萬元、三十五萬元、十萬元、六
      十萬元、二十三萬元、六十萬元、二十萬元、二十二萬元
      、二十萬元、二十三萬六千元、十三萬元、九十六萬元）
      、支票二張（付款人臺中商業銀行內新分行、金額均為二
      十萬元）。
    (六)告訴人陳錦霞於偵查中之具結證述、本票一張（金額五十
      萬元）、支票八張（付款人臺中商業銀行、金額分別為十
      萬元、十萬元、四十萬元、十萬元、十萬元、二十萬元、
      二十萬元、二十萬元）。
四、臺灣高等法院被告全國前案紀錄表（被告尚無前科，素行良
    好之認定）。
貳、關於比較新舊法：
    被告於附表一編號一至四之行為後，刑法於九十四年二月二
    日修正公布、刑法施行法於九十五年六月十四日修正公布、
    罰金罰鍰提高標準條例於九十五年五月十七日修正公布，並
    均於九十五年七月一日施行，關於本案應適用之新、舊法，
    茲比較如下：
一、刑法第二條第一項規定，係規範行為後法律變更所生新舊法
    律比較適用之準據法，於九十五年七月一日刑法施行後，應
    適用刑法第二條第一項之規定，為「從舊從輕」之比較（最
    高法院九十五年五月二十三日第八次刑事庭會議決議第一點
    第一項參照）。
二、依刑法第五十一條規定定應執行刑時，裁判確定前犯數罪，
    其中一罪在新法施行前者，亦應為刑法新舊法之比較（最高
    法院九十五年五月二十三日第八次刑事庭會議決議可資參照
    ）。而修正後刑法第五十一條第五款規定：「宣告多數有期
    徒刑者，於各刑中之最長期以上，各刑合併之刑期以下，定
    其刑期。但不得逾三十年。」，與修正前同條款規定：「宣
    告多數有期徒刑者，於各刑中之最長期以上，各刑合併之刑
    期以下，定其刑期。但不得逾二十年。」之規定比較，自以
    修正前規定之定應執行刑之上限為二十年，對行為人較為有
    利，此為影響行為人刑罰之法律效果，是受刑人行為後法律
    已有所變更，經比較修正前後刑法第五十一條第五款之規定
    ，新法之規定對受刑人並無較為有利之情形，應依刑法第二
    條第一項前段之規定，適用受刑人行為時之舊法，而定其應
    執行之刑。
三、刑法第五十六條連續犯之規定，業於九十四年二月二日修正
    公布刪除，並於九十五年七月一日施行，則被告之犯行，因
    行為後新法業已刪除連續犯之規定，此刪除雖非犯罪構成要
    件之變更，但顯已影響行為人刑罰之法律效果，自屬法律有
    變更，依新法第二條第一項規定，比較新、舊法結果，仍應
    適用較有利於被告之行為時法律即舊法論以連續犯（最高法
    院九十五年第八次刑事庭會議決議參照）。
四、法定刑中罰金刑部分：刑法第三十三條第五款業經修正公布
    ，修正後刑法第三十三條第五款規定「罰金：新臺幣一千元
    以上，以百元計算之」，與修正前刑法第三十三條第五款規
    定「罰金：（銀元）一元以上」不同。比較修正前後之罰金
    刑輕重，該罰金刑之最低刑度於修法後已有加重，故以九十
    五年七月一日修正公布施行前之刑法規定較有利於被告，依
    刑法第二條第一項前段規定，本案刑法第三三九條第一項詐
    欺取財罪關於「或科或併科一千元以下罰金」之法定罰金刑
    部分，自應適用行為時之法律（修正前刑法第三十三條第五
    款）決定其罰金部分之最低刑。
五、按刑法施行法第一條之一之立法理由謂：「刑法二十四年施
    行後，為解決國民所得經濟水準已大幅提昇問題，有關罰金
    罰鍰倍數之調整及銀元與新臺幣之折算標準，訂有罰金罰鍰
    提高標準條例及現行法規所定貨幣單位折算新台幣條例，除
    罰金以一銀元折算三元新臺幣外，並將七十二年六月二十六
    日以前修正之刑法部分條文罰金數額提高為十倍，其後修正
    者則不再提高倍數，亦即刑法分則各罪罰金數額視為前開情
    形分別提高三十倍或三倍，考量新修正刑法施行後，不再適
    用現行法規所定貨幣單位折算新台幣條例，為使罰金數額趨
    於一致，避免衍生新舊法比較適用問題，以緩和實務適用法
    律之衝擊，爰於不變動罰金數額之前提下，規定第二項如上
    」。是本案關於刑法第三三九條第一項詐欺取財罪之法定刑
    罰金提高標準部分（即罰金刑最高部分），逕依刑法施行法
    第一條之一第二項規定，不生新舊法比較。
六、依刑法第二條第一項規定為新舊刑法比較時，應就罪刑有關
    之共犯、未遂犯、連續犯、想像競合犯、牽連犯以及累犯加
    重、自首減輕、暨其他法定加減原因（如身分加減）與加減
    例等一切情形，綜其全部之結果，而為比較，再適用有利於
    行為人之法律處斷，而不得一部割裂分別適用不同之新舊法
    （最高法院二十四年上字第四六三四號判例意旨、九十五年
    第八次刑事庭會議決議第一點第四項參照）。經綜合比較新
    、舊法之結果，以被告行為時之舊法較有利於被告，依刑法
    第二條第一項前段規定，是本案自應一體適用被告行為時之
    法律即修正前刑法第三十三條第五款、第五十五條後段、第
    五十六條之規定。
七、本件被告犯罪時，刑法第五十五條規定：「一行為而觸犯數
    罪名者，從一重處斷」，被告行為後，九十五年七月一日修
    正施行之刑法第五十五條規定：「一行為而觸犯數罪名者，
    從一重處斷。但不得科以較輕罪名所定最輕本刑以下之刑」
    。修正後關於但書之規定，僅係想像競合犯科刑之限制，為
    法理之明文化，非屬法律變更，對於想像競合犯之認定及科
    刑，並不生任何影響，自不生新舊法比較之問題，應依一般
    法律適用原則，適用裁判時刑法第五十五條之規定（參見最
    高法院九十五年十一月七日九十五年度第二十一次刑事庭會
    議）。
八、關於易科罰金部分：
(一)、最高法院九十五年五月二十三日九十五年度第八次刑事庭決
    議認為易服勞役、易科罰金、數罪併罰之定執行刑，於法律
    修正時，均應為新舊法有利不利之比較，又依現在仍有效之
    最高法院二十四年上字第四六三四號判例及九十五年度第八
    次刑事庭會議決議，就應綜合比較及一體適用之範圍，仍均
    未將易刑處分（即易服勞役、易科罰金）及數罪併罰之定執
    行刑納入綜合比較及一體適用之範圍，故本院認易刑處分（
    即易服勞役、易科罰金）及數罪併罰之定執行刑，雖應比較
    新舊法，但並無應與本刑論罪科刑之規定一體適用之必要，
    應另行單獨予以比較適用，此觀諸倘被告犯二罪，其中一罪
    經比較後應適用新法，另一罪經比較後應適用舊法時，根本
    不可能依一體適用原則直接適用新法或舊法定應執行刑自明
    。
(二)、關於易科罰金部分：被告行為後，刑法第四十一條第一項前
    段關於易科罰金折算標準之規定，業於九十四年二月二日修
    正公布，並於九十五年七月一日施行，由「犯最重本刑為五
    年以下有期徒刑以下之刑之罪，而受六個月以下有期徒刑或
    拘役之宣告，因身體、教育、職業、家庭之關係或其他正當
    事由，執行顯有困難者，得以一元以上三元以下折算一日，
    易科罰金」。修正為：「犯最重本刑為五年以下有期徒刑以
    下之刑之罪，而受六個月以下有期徒刑或拘役之宣告者，得
    以新臺幣一千元、二千元或三千元折算一日，易科罰金」。
    應依刑法第二條第一項規定，適用最有利於行為人之法律（
    最高法院九十五年五月二十三日第八次刑事庭會議決議第三
    點第二項參照）。而修正前刑法第四十一條第一項前段之易
    科罰金折算標準，依修正刪除前之罰金罰鍰提高標準條例第
    二條規定，應就其原定數額提高為一百倍折算一日，並依現
    行法規所定貨幣單位折算新臺幣條例第二條規定，以新臺幣
    元之三倍折算之，亦即，修正前刑法第四十一條第一項前段
    之易科罰金折算標準，應以銀元三百元即新臺幣九百元折算
    為一日，經比較新、舊法結果，應以被告行為時之法律，即
    舊法較有利於被告。是本案自應適用被告行為時之法律即修
    正前刑法第四十一條第一項前段、修正前罰金罰鍰提高標準
    條例第二條規定，併諭知易科罰金之折算標準。
(三)、修正後刑法施行法第三條之一第三項規定：「於九十四年一
    月七日刑法修正施行前犯併合處罰數罪中之一罪，且該數罪
    均符合第四十一條第一項得易科罰金之規定者，適用九十年
    一月四日修正之刑法第四十一條第二項規定。」，亦即於九
    十四年一月七日刑法修正施行前犯併合處罰數罪中之一罪，
    且該數罪均符合第四十一條第一項得易科罰金之規定者，縱
    所定應執行刑逾六月以上者，亦得為易科罰金之諭知，而不
    受修正後刑法第四十一條第二項之於數罪併罰，其應執行之
    刑未逾六月者，方可為易科罰金諭知規定之限制。是以如行
    為之一部係於九十四年一月七日刑法修正，同年二月二日公
    布，九十五年七月一日施行前，依刑法施行法第三條之一第
    三項之規定，於定其應執行之刑後，雖逾六月以上，亦得併
    為易科罰金之諭知，合先敘明。
參、論罪科刑：
一、程序事項：
(一)、按法院審判之範圍，應與訴之範圍互相一致；犯罪是否起訴
    ，應以起訴書所記載之被告及犯罪事實為準；檢察官起訴書
    ，依刑事訴訟法第二百六十四條第二項第二款所應記載之犯
    罪事實，苟與其他犯罪不致相混，足以表明其起訴之範圍者
    ，即使記載未詳，法院不得以其內容簡略而不予受理。又刑
    事訴訟法第三百七十九條第十二款所謂已受請求之事項，應
    包括刑法修正前第五十五條規定關於牽連犯之裁判上一罪；
    是檢察官就牽連犯之一部分事實起訴，其起訴之效力即及於
    有牽連關係之犯罪事實。檢察官起訴之犯罪事實已敘明「被
    告冒用會員胡舜治及游阿雪名義標取會款」，雖未詳細記載
    被告如何偽造標單及標單有無扣案之事實，但能否謂未表明
    起訴之範圍包括行使偽造私文書（或準私文書）之犯罪，已
    非無疑。最高法院著有九十六年度台上字第四一五二號刑事
    判決足參。
(二)、又按刑事訴訟法第三百條所規定，有罪之判決，得就起訴之
    犯罪事實，變更檢察官所引應適用之法條者，係指法院在事
    實同一之範圍內，不變更起訴之犯罪事實；亦即在不擴張及
    減縮原訴之原則下，於不妨害基本社會事實同一之範圍內，
    始得自由認定事實，適用法律。本件原判決竟說明應擴張起
    訴範圍併予審理，並變更起訴法條，自屬於法有違」，此有
    最高法院九十五年度臺上字第三八○二號判決可按（另同院
    九十二年度臺上字第四○三一號、九十二年度臺上字第一八
    四一號、九十一年度臺上字第一○三二號、八十八年度臺上
    字第五五九一號、八十年度臺上字第二七○三號判決要旨亦
    可供參照）。
(三)、復按國家之刑罰權對於每一犯罪事實而存在，單一之犯罪事
    實，實體法上之刑罰權僅有一個，在訴訟法上自亦無從分割
    ，故刑事訴訟法第二百六十七條規定：「檢察官就犯罪事實
    一部起訴者，其效力及於全部」。查本案檢察官雖僅起訴被
    告詐欺之行為事實，惟經本院審理結果，被告係有冒用多人
    名義得標，向其餘活會會員收取會款，使各合會之活會會員
    遭受詐欺，係以一行為觸犯數詐欺取財之罪名。另被告多次
    冒名以標單行使偽造準私文書及詐欺取財犯行，顯均係基於
    概括犯意反覆為之，均為連續犯。被告所犯上開連續行使偽
    造準私文書罪與連續詐欺取財罪間，有方法、結果之牽連關
    係，為牽連犯，具有裁判上一罪之關係，基於審判不可分原
    則，行使偽造準私文書之部分亦為起訴效力所及，法院自應
    就該行為一併加以裁判。惟刑事訴訟法第三百條所規定，有
    罪之判決，得就起訴之犯罪事實，變更檢察官所引應適用之
    法條者，係指法院在事實同一之範圍內，不變更起訴之犯罪
    事實；亦即在不擴張及減縮原訴之原則下，於不妨害基本社
    會事實同一之範圍內，始得自由認定事實，適用法律，而變
    更檢察官起訴所引應適用之法條。惟前揭犯罪事實，既據公
    訴蒞庭檢察官擴張起訴範圍，且與原起訴檢察官已起訴經論
    罪部分，具有連續犯或牽連犯之裁判上一罪關係，本案乃擴
    張起訴範圍，自無變更起訴法條之適用，本院自應併予審究
    ，附此敘明。
(四)、本件被告戊○○所犯刑法第二百十六條、第二百二十條第一
    項、第二百十條之行使偽造準私文書罪部分，業經公訴蒞庭
    檢察官提出補充理由書，認為被告偽造私文書犯行，與被告
    所為之詐欺取財犯行具有想像競合之裁判上一罪關係，應為
    本件起訴效力所及，再予以擴張本件起訴之犯罪事實，並於
    本院審理時當庭補充敘明（見本院卷第十七及七十四頁），
    應認已起訴，本院自當併予審理。
二、實體事項：
(一)、按偽造他人名義之標單，如僅記載會員姓名或競標之利息數
    額，別無其他之記載，若非依民間互助會之習慣，尚無從依
    其記載之內容，辨識其文義，並不具備私文書之形式至明，
    應屬刑法第二百二十條第一項規定於紙上之文字，依習慣足
    以為表示其用意證明之準私文書；互助會之標單，寫有標息
    及標會者之署名，依習慣係表示投標會款之私文書，為刑法
    第二百二十條第一項之準私文書；又按冒用他人名義書寫標
    單，冒標他人之互助會，茍標單上除書寫被冒標者之姓名，
    及欲標取會款所出利息之金額外，並書有「標單」之意旨，
    而就文義內容之本身，使人一見即知係投標會款之標單，則
    該標單固係刑法第二百十條所稱之私文書；惟如僅在紙上書
    寫被冒標者之姓名及所出利息之金額，就其內容本身並不足
    以獨立表示一定用意之證明，如非依民間互助會之習慣，尚
    無從認定其上之文字，係用以表示該名義人願出所書金額之
    利息以標取互助會會款之證明，則非刑法第二百十條所規定
    之私文書，而係同法第二百二十條第一項以文書論之準私文
    書，最高法院有八十七年度臺非字第十二號、八十二年度台
    上字第二一七號、七十四年度台上字第五六一二號、八十九
    年度台上字第一三一九、七一九九號、九十四年度台上字第
    一四三九號判決足資參照。
(二)、再按刑法第二百十條之偽造私文書罪，以無製作權人而捏造
    他人名義製作該文書為構成要件，如行為人對於此種文書本
    有製作權，縱令其製作之內容虛偽，亦難論以該條之罪。又
    我國民間互助會，係由會首招募會員參加而成立，並由會首
    製作會單（互助會簿），記載會員姓名及相關事項，交由會
    員收執以為憑信，會單上所列會員姓名，僅在識別會員為何
    人，而非表示會員本人簽名之意思，尚與所謂之署押有間，
    故會首在其有權製作之會單（互助會簿）上縱有虛列他人姓
    名為會員，乃屬內容不實，並非冒用他人名義製作，不能論
    以刑法第二百十條之偽造私文書罪（參見最高法院九十二年
    度台上字第七二一九號判決），併此敘明。
(三)、被告戊○○在乙○○、丙○○為會首之標單上，偽造競標者
    「林重吉」、「洪秀雲」、「陳金樹」、「鍾明洲」、「張
    社仁」、「趙孟珠」、「何永松」、「謝文振」、「江宏明
    」等人之署名，並填載表示標息之數字，用以偽造足以表示
    該競標者之投標單，係以該標息競標之一定用意之準私文書
    。被告旋即持以行使競標而得標，以此方式連續冒用「林重
    吉」、「洪秀雲」、「陳金樹」、「鍾明洲」、「張社仁」
    、「趙孟珠」、「何永松」、「謝文振」、「江宏明」等合
    會會員名義得標，自足以生損害於各該遭冒標之人及該合會
    之其他活會會員。是核被告戊○○所為，係犯刑法第二百十
    六條、第二百二十條第一項、第二百十條之行使偽造準私文
    書罪及同法第三百三十九條第一項之詐欺取財罪。被告戊○○偽造「洪秀雲」、「陳金樹」、「林重吉」、「鍾明洲」
    、「張杜仁」、「趙孟珠」、「何永松」、「謝文振」、「
    江宏明」等人之署押於合會標單上，為偽造標單準私文書之
    部分行為，且偽造準私文書之低度行為，為行使之高度行為
    所吸收，不另論罪。被告於犯罪事實欄一、(一)、(二)、(三)、(四)
    (1)(2)所犯之詐欺取財犯行及犯罪事實欄一、(二)、(四)(1)(2)所犯
    之行使偽造準私文書罪，各時間緊接，各所犯構成要件相同
    ，顯均各係基於概括犯意反覆為之，且均係於九十五年七月
    一日刑法修正施行前所犯，應依修正前刑法第五十六條之規
    定各論以一罪，並均加重其刑。被告戊○○先後冒用「洪秀
    雲」、「陳金樹」、「林重吉」、「鍾明洲」、「張杜仁」
    、「趙孟珠」、「何永松」、「謝文振」、「江宏明」等人
    名義得標，向其餘活會會員收取會款，其單次冒標時各均同
    時使各合會之活會會員遭受詐欺，各次冒標詐欺取財均係以
    一行為觸犯數詐欺取財、行使偽造準私文書之罪名，各應依
    想像競合犯之規定，從一重之行使偽造準私文書罪處斷。公
    訴人於起訴書中雖未論及被告行使偽造準私文書部分之犯行
    ，惟業經公訴蒞庭檢察官本於檢察一體提出補充理由書，認
    為被告偽造準私文書之犯行，與被告所為之詐欺取財犯行具
    有想像競合之裁判上一罪關係，應為本件起訴效力所及，再
    予以擴張本件起訴之犯罪事實，本院亦認上開詐欺取財與行
    使偽造準私文書之犯行間有想像競合犯之裁判上一罪關係，
    是以被告行使偽造準私文書之犯行應為起訴效力所及，本院
    自得審就，附此說明。另犯罪事實欄一、(七)，被告係在時空
    密接之情形下，出於單一犯意。先後多次對於甲○○之詐欺
    取財犯行，係侵害同一法益，依一般社會觀念，在時間差距
    尚難以強行分割，為接續犯。被告於九十五年七月一日刑法
    修正施行前所犯之行使偽造私文書犯行與九十五年七月一日
    刑法修正施行後所犯各次之行使偽造準私文書（犯罪事實欄
    一(四)(3)(4)(5)(6)）及各次詐欺取財犯行（犯罪事實欄一、(五)、
    (六)、(七)、(八)）間，犯意各別，行為互殊，應予分論併罰。
(四)、爰審酌被告戊○○為圖自己之不法利益，利用親戚、朋友間
    之情誼及信賴，多次對親友為詐欺取財行為，且虛構部分人
    頭會員參與合會，擅用他人及虛設會員之名義冒標取得其他
    活會會員陷於錯誤而繳交會款，有詐取告訴人蔡鴛鴦等人之
    款項及乙○○、丙○○等會首所收活會會員繳交之會款，其
    所為自應受有相當程度之刑事非難，所得之總數額更高達一
    千餘萬元，犯罪所生危害非輕。惟念及被告犯後於本院審理
    時坦認一切犯行，犯後態度尚稱良好，並已與告訴人陳錦霞
    、甲○○、丁○○、乙○○、己○○○等人達成調解、和解
    ，有各該調解書、和解書附卷可參，惟上開調解均尚有相當
    數額需長期清償，且被告迄今尚未能與告訴人丙○○達成民
    事和解等情狀，兼衡酌被告之品行、犯罪動機、目的、手段
    、生活狀況、智識程度之量刑等一切情狀，分別量處如附表
    所示之主刑。
(五)、又被告戊○○行為後，中華民國九十六年罪犯減刑條例於九
    十六年七月四日公布，於同年月十六日施行。查被告本件犯
    行均係在九十六年四月二十四日以前，所為悉合於中華民國
    九十六年罪犯減刑條例第二條第一項第三款之減刑條件，所
    犯各罪爰依法減其刑期二分之一如附表所示，並定其應執行
    之刑及依刑法施行法第三條之一第三項、修正前刑法第四十
    一條第一項前段、第二項諭知易科罰金之折算標準。
(六)、至被告以「洪秀雲」、「陳金樹」、「林重吉」、「鍾明洲
    」、「張杜仁」、「趙孟珠」、「何永松」、「謝文振」、
    「江宏明」等人名義偽造之標單，雖係被告所有並供犯本案
    犯罪所用之物，然被告供承：「各個寫標的人自己使用自己
    的紙張寫上金額、姓名，並沒有制式的格式」、「標單標完
    會就全部丟掉了，所以都沒有保留下來」等語（本院卷第七
    十三頁），足見被告所偽造之上開標單均已滅失，為免將來
    執行之困難，爰不予宣告沒收。而各該偽造標單上之「洪秀
    雲」、「陳金樹」、「林重吉」、「鍾明洲」、「張杜仁」
    、「趙孟珠」、「何永松」、「謝文振」、「江宏明」偽造
    署押各一枚，因該標單皆已滅失亦隨之不存在，為免徒生執
    行之困難，自無從依刑法第二百十九條規定為沒收之宣告，
    併此敘明。
三、適用之法條：刑事訴訟法第二百七十三條之一第一項、第二
    百九十九條第一項前段、第三百十條之二、第四百五十四條
    第一項，刑法第二條第一項前段、第二百十六條、第二百十
    條、第二百二十條第一項、第三百三十九條第一項、第五十
    六條（修正前）、第五十五條、第四十一條第一項前段（修
    正前、後）、第二項（修正前）、第五十一條第五款（修正
    前），刑法施行法第一條之一第一項、第二項前段、第三條
    之一第三項，罰金罰鍰提高標準條例第二條（修正前），中
    華民國九十六年罪犯減刑條例第二條第一項第三款、第七條
    、第九條、第十條第一項，判決如主文。
本案經檢察官庚○○到庭執行職務。
中    華    民    國    98    年    4     月    24    日
              刑事第十七庭  法  官  張清洲
上正本證明與原本無異。
如不服本判決，應於收送達後十日內向本院提出上訴書狀（應敘
述具體理由並附繕本），上訴於臺灣高等法院臺中分院。
上訴書狀如未敘述理由，應於上訴期間屆滿後二十日內，補提理
由書於本院。
                            書記官  詹東益
中    華    民    國    98    年    4     月    24    日
附錄論罪科刑法條：
中華民國刑法第216條
（行使偽造變造或登載不實之文書罪）
行使第210條至第215條之文書者，依偽造、變造文書或登載不實
事項或使登載不實事項之規定處斷。
中華民國刑法第210條
（偽造變造私文書罪）
偽造、變造私文書，足以生損害於公眾或他人者，處5年以下有
期徒刑。
中華民國刑法第220條
（準文書）
在紙上或物品上之文字、符號、圖畫、照像，依習慣或特約，足
以為表示其用意之證明者，關於本章及本章以外各罪，以文書論
。
錄音、錄影或電磁紀錄，藉機器或電腦之處理所顯示之聲音、影
像或符號，足以為表示其用意之證明者，亦同。
中華民國刑法第339條
（普通詐欺罪）
意圖為自己或第三人不法之所有，以詐術使人將本人或第三人之
物交付者，處5年以下有期徒刑、拘役或科或併科1千元以下罰金
。
以前項方法得財產上不法之利益或使第三人得之者，亦同。
前二項之未遂犯罰之。
附表
┌───┬───────┬───────┬───────────────────────┐
│編號  │所涉犯罪事實  │涉犯法條      │宣告刑（包含主刑、減刑）                      │
├───┼───────┼───────┼───────────────────────┤
│1     │犯罪事實欄一、│刑法第二百十六│戊○○連續行使偽造準私文書，處有期徒刑壹年，減│
│      │(一)、(二)、(三)、(四)│條、第二百二十│為有期徒刑陸月，如易科罰金，以銀元參佰元即新台│
│      │(1)(2)          │條第一項、第二│幣玖佰元折算壹日。                            │
│      │              │百十條、第三百│                                              │
│      │              │三十九條第一項│                                              │
├───┼───────┼───────┼───────────────────────┤
│2     │犯罪事實欄一、│刑法第二百十六│戊○○行使偽造準私文書，處有期徒刑肆月，如易科│
│      │(四)(3)          │條、第二百二十│罰金，以新台幣壹仟元折算壹日，減為有期徒刑貳月│
│      │              │條第一項、第二│，如易科罰金，以新台幣壹仟元折算壹日。        │
│      │              │百十條、第三百│                                              │
│      │              │三十九條第一項│                                              │
├───┼───────┼───────┼───────────────────────┤
│3     │犯罪事實欄一、│刑法第二百十六│戊○○行使偽造準私文書，處有期徒刑肆月，如易科│
│      │(四)(4)          │條、第二百二十│罰金，以新台幣壹仟元折算壹日，減為有期徒刑貳月│
│      │              │條第一項、第二│，如易科罰金，以新台幣壹仟元折算壹日。        │
│      │              │百十條、第三百│                                              │
│      │              │三十九條第一項│                                              │
├───┼───────┼───────┼───────────────────────┤
│4     │犯罪事實欄一、│刑法第二百十六│戊○○行使偽造準私文書，處有期徒刑肆月，如易科│
│      │(四)(5)          │條、第二百二十│罰金，以新台幣壹仟元折算壹日，減為有期徒刑貳月│
│      │              │條第一項、第二│，如易科罰金，以新台幣壹仟元折算壹日。        │
│      │              │百十條、第三百│                                              │
│      │              │三十九條第一項│                                              │
├───┼───────┼───────┼───────────────────────┤
│5     │犯罪事實欄一、│刑法第三百三十│戊○○犯詐欺取財罪，處有期徒刑拾月，減為有期徒│
│      │(五)            │九條第一項    │刑伍月，如易科罰金，以新台幣壹仟元折算壹日。  │
├───┼───────┼───────┼───────────────────────┤
│6     │犯罪事實欄一、│刑法第三百三十│戊○○犯詐欺取財罪，處有期徒刑陸月，如易科罰金│
│      │(六)            │九條第一項    │，以新台幣壹仟元折算壹日，減為有期徒刑參月，如│
│      │              │              │易科罰金，以新台幣壹仟元折算壹日。            │
├───┼───────┼───────┼───────────────────────┤
│7     │犯罪事實欄一、│刑法第三百三十│戊○○犯詐欺取財罪，處有期徒刑壹年，減為有期徒│
│      │(七)            │九條第一項    │刑陸月，如易科罰金，以新台幣壹仟元折算壹日。  │
├───┼───────┼───────┼───────────────────────┤
│8     │犯罪事實欄一、│刑法第三百三十│戊○○犯詐欺取財罪，處有期徒刑捌月，減為有期徒│
│      │(八)            │九條第一項    │刑肆月，如易科罰金，以新台幣壹仟元折算壹日。  │
└───┴───────┴───────┴───────────────────────┘


司法院資訊處製作；財團法人民間司法改革基金會備份。
